【裁判字號】    89,簡上,34
【裁判日期】    891003
【裁判案由】    給付租金
【裁判全文】
臺灣台南地方法院民事判決  八十九年度簡上字第三四號
    上  訴  人  甲○○
    被上訴人    台新國際商業銀行股份有限公司
    法定代理人  乙○○
    訴訟代理人  丙○○
右當事人間請求給付租金事件，上訴人對於本院台南簡易庭中華民國八十八年十一月
二十三日所為第一審簡易判決（八十八年度南簡字第一六七六號）提起上訴，本院判
決如左：
    主    文
上訴駁回。
第二審訴訟費用由上訴人負擔。
    事    實
甲、上訴人方面：
一、聲明：求為判決：（一）原判決就廢棄；（二）被上訴人應給付上訴人新台幣（
    下同）二十四萬元及上訴人之民國（下同）八十八年十月二十二日準備書狀送達
    被上訴人翌日起至清償日止，按年息百分之五計算之利息；（三）第一、二審訴
    費用由被上訴人負擔。
二、陳述：除與原判決記載者相同，予以引用外，另補稱略以：
（一）固然民法第八百六十四條規定抵押權之效力，及於抵押物扣押後抵押人就抵押
      物得收取之法定孳息。惟查，此係指抵押權人行使抵押權扣押抵押物始有適用
      ，即抵押權人取得拍賣抵押物之裁定，並以此裁定為執行名義聲請法院強制執
      行，始有適用『鄭玉波先生著（民法物權）、謝在全先生著（民法物權論）下
      冊及最高法院七十五年台上字第二一四六號民事裁定等參照』。則系爭之租金
      是否為抵押權效力所及，即被上訴人是否能援用為拒絕給付租金予上訴人之理
      由，應視抵押權人第一商業銀行扣押租賃房屋是否以拍賣抵押物裁定為執行名
      義聲請強制執行，苟非以拍賣抵押物裁定為執行名義，即無民法第八百六十四
      條之適用，該扣押房屋之效力不及於系爭租金。
（二）經查，訴外人第一商業銀行聲請扣押被上訴人向上訴人所承租之房屋，係依「
      假扣押裁定」為執行名義，並非依「拍賣抵押物之裁定」；又第一商業銀行聲
      請假扣押之理由，僅依借貸關係，其聲請狀內對抵押權是否行使支字未提（請
      看附呈之假扣押裁定及假扣押聲請狀）。再者，上訴人迄今仍未收到法院准許
      拍賣抵押物之裁定，則訴外人第一商業銀行並未實行抵押權，且並無行使抵押
      權之意思。既然抵押權人未實行其抵押權，自無民法第八百六十四條之適用。
      則縱始上訴人出租之不動產遭到扣押，惟該扣押並非抵押權之實行，其效力不
      及於上訴人得向被上訴人收取之租金。因此，上訴人出租之不動產雖於八十八
      年八月間被假扣押查封，因查封效力不及於租金，故不能免除被上訴人應按時
      將系爭之租金給付予上訴人之義務，被上訴人未按時給付租金予上訴人，即係
      遲延給付。
（三）按兩造之租約，租金於每月一日給付，被上訴人自八十八年九月一日起未付租
      金，則至  鈞院執行處八十八年十月十八日扣押租金之命令送達被上訴人止，
      被上訴人依約須於九月一日及十月一日給付各該月份之租金予上訴人，計應給
      付上訴人二十四萬元，被上訴人未按時給付，且其拒付之理由並不合法，自有
      過失。惟上開二個月份之租金因可歸責被上訴人之原因而遲延給付，並於八十
      八年十月十八日被  鈞院執行處以八十八南慶執全全字第三一九號執行命令所
      扣押，致給付不能，致上訴人受有未能收取租金之損害，上訴人依情事變更，
      將租金請求改為損害賠償之請求，應有理由。（十一月份以後之租金仍非抵押
      權效力所及，惟因該租金已被扣押，故此部分給付遲延為非可歸責於被上訴人
      ，然而扣押租金以前之九月份及十月份租金，因無扣押租金之命令，且扣押房
      屋之效力未及於租金，故被上訴人給付遲延並無理由。）
三、證據：除援用在第一審之立證方法外，另補充鄭玉波先生著民法物權、謝在全先
    生著民法物權論下冊節錄各乙份、本院八十八年裁全字第三二八七號裁定及假扣
    押聲請狀影本乙份等為憑。
乙、被上訴人方面：
一、聲明：求為判決如主文所示。
二、陳述：除與第一判決記載者相同者予以引用外，另補稱略以：
（一）抵押權之效力，及於抵押物扣押後抵押人就抵押物得收取之法定孳息，民法第
      八六四條前段定有明文。據此規定，抵押物一經扣押，無論係保全執行之假扣
      押查封或終局執行之強制執行查封，抵押權之效力均及於抵押物扣押後抵押人
      就抵押物得收取之法定孳息（如租金），且無論抵押權人是否已將該扣押之情
      事通知應清償法定孳息之義務人（按此項通知僅係對抗要件，縱未通知，亦不
      影響抵押權人就此項法定孳息之優先受償權），抵押人應已喪失對該法定孳息
      之收取權。此限制抵押人收取法定孳息之效力，係對於抵押物扣押而生甚明，
      至於該扣押是否由抵押權人聲請究以何種執行名義均不論。
（二）次查上訴人上訴意旨謂民法第八百六十四條規定抵押權之效力，及於抵押物扣
      押後抵押人就抵押物得收取之法定孳息，此係指抵押權人行使抵押權扣押抵押
      物始有適用，亦即抵押權人取得拍賣抵押物之裁定，並以此裁定為執行名義聲
      請法院強制執行，始有適用云云，並引用鄭玉波、謝在全論著及最高法院判決
      。為惟查鄭玉波及謝在全論著並非全然如上訴人所主張，即以上開最高法院判
      決意旨，亦非如上訴人所稱者。依該判決意旨所述，「若抵押權人就有抵押權
      擔保之債權，以假扣押裁定為執行名義，經聲請執行法院對抵押物實施查封，
      抵押人原得由抵押物收取之法定孳息，依強制執行法第五十一條第一項之意旨
      ，固已不得再為收取。惟假扣押係保全將來之執行，抵押權若未取得准許拍賣
      抵押物之裁定或本案勝訴確定或宣告假執行之判決，亦難因而謂其已可收取該
      項孳息受償．．．」（最高法院七十五年度臺上字第二一四六號判決），據此
      ，抵押物一經扣押，抵押人即不得就該抵押物之法定孳息再為收取，而抵押權
      人僅係於未取得准許拍賣抵押物之裁定或本案勝訴確定或宣告假執行之判決前
      ，不得憑假扣押之強制執行收取該法定孳息而已，並非謂抵押人仍得再為收取
      ，因此，該判決意旨明示上訴人就本案係爭租金已不得向被上訴人收取甚明。
      上訴人執一己偏頗之見解主張民法第八百六十四條須以抵押權人行使抵押權扣
      押抵押物始有適用云云，顯無理由，自不足採。
（三）按被上訴人向上訴人承租之系爭建物於八十八年八月十六日遭訴外人第一銀行
      南台南分行（按該訴外人於一審時，曾由被上訴人聲請訴訟告知）向  鈞院執
      行處聲請假扣押強制執行，並經  鈞院八十八年度執全字第二四一七號假扣押
      在案，嗣第一銀行於同年月三十日通知被上訴人上開查封情事，並請被上訴人
      將系爭租金交由其收取，因此系爭租金於  鈞院扣押時即為第一銀行之抵押權
      效力所及，上訴人已無權就系爭租金為收取，被上訴人當無交由上訴人收取租
      金之理，縱被上訴人因第一銀行未取得鈞院就系爭租金核發之扣押命令或收取
      命令，而拒絕第一銀行收取之請求，被上訴人亦不得將系爭租金交由上訴人收
      取，被上訴人拒絕給付上訴人租金全係基於法律之規定，自無應負給付遲延之
      賠償責任，是則上訴人依情事變更原則將租金請求改為損害賠償請求，自屬無
      據，故不足採。
三、證據：除援用在第一審之立證方法外，另補充七十五年台上字第二一四六號判決
    意旨乙份為憑。
    理    由
一、本件上訴人起訴主張：被上訴人於八十七年四月三十日向上訴人承租台南市○○
    路○段一九九號樓房中之地下室及第一樓、第二樓（以下簡稱系爭建物），約定
    每月租金新台幣（下同）一十二萬元，應於每月之初一日給付（即民間所謂月頭
    錢）。惟被上訴人並無正當理由，不肯依約給付八十八年九、十月份（依約應於
    八十八年九月一日、十月一日給付）之租金。上訴人係從事製造保特瓶及礦泉水
    之生意，因不景氣，虧損累累，但是有關向訴外人第一商業銀行股份有限公司（
    以下簡稱第一銀行）之貸款均有提供足夠不動產作抵押物，且有上訴人之妻也做
    連帶保証人，有提供足夠抵押物予該銀行，只因景氣不佳，積欠該銀行之利息，
    該銀行將上開房屋假扣押查封，但是法院未查封系爭建物之租金。上訴人未欠被
    上訴人任何債務。第一銀行不過係假扣押查封房屋之債權人而已，其尚未取得給
    付之訴之執行名義，法院亦未就系爭之租金發扣押命令或收取命令，第一銀行並
    無權限阻止上訴人向被上訴人收取租金，被上訴人也不得以系爭建物被查封為理
    由，不給付應給付予上訴人之房租，詎料，因被上訴人之台南分行經理王貫達與
    第一銀行南台南分行之經理私下有交情，被上訴人依第一銀行之要求，扣留應給
    付之租金，依法無理由。依据兩造間之租賃關係，被上訴人有依約給付八十八年
    九月份及十月份之租金，合計二十四萬元予上訴人之義務，在法院尚未就該租金
    為假扣押執行或為一般之執行，禁止上訴人向被上訴人收取租金之前，被上訴人
    有履行給付租金之義務。本件訴訟中，被上訴人銀行自知理虧，聯絡第一銀行聲
    請假扣押裁定，然後依據該假扣押裁定，聲請民事執行處實施扣押本件之租金，
    被上訴人於八十八年十月十八日接到民事執行處之執行命令，自是日起上訴人不
    得向被上訴人收取本件系爭之租金。本案請求給付租金之訴訟進行中，租金遭受
    假扣押，情事變更，乃依據民事訴訟法第二百五十六條第三款，以新的聲明（請
    求賠償之聲明）代最初之聲明（請求給付租金之聲明）被上訴人依租賃契約第四
    條，應按月於八十八年九月一日給付該九月份之租金十二萬元，又應於八十八年
    十月一日給付該十月份之租金十二萬元，合計二十四萬元，若被上訴人有依契約
    按時履行其債務（給付租金之義務），上訴人早就拿到該租金，因被上訴人故意
    不付，又於八十八年九月二日以函向上訴人表示不支付系爭之租金予上訴人，故
    意不付租金，致使租金被查封，上訴人無法再得到該租金，使上訴人受損，依民
    法第二百三十一條，請求被上訴人賠償上訴人之損害。為此請求被上訴人應給付
    上訴人二十四萬元及自本訴狀繕本送達翌日起至清償日止按年息百分之五計算之
    利息等語。
二、被上訴人則以抵押權之效力，及於抵押物扣押後抵押人就抵押物得收取之法定孳
    息，民法第八百六十四條前段定有明文。據此規定，抵押物一經扣押，無論係保
    全執行之假扣押查封或終局執行之強制執行查封，抵押權之效力均及於抵押物扣
    押後抵押人就抵押物得收取之法定孳息（如租金），且無論抵押權人是否已將該
    扣押之情事通知應清償法定孳息之義務人，抵押人對該法定孳息已無收取之權。
    此限制抵押人收取法定孳息之效力，係對於抵押物扣押而生甚明。次按本件系爭
    標的係被上訴人向上訴人承租台南市○○路○段一九九號地下一樓、一樓、二樓
    不動產之租金，且被上訴人於八十七年五月一日向上訴人承租上開不動產前，上
    訴人業已將上開不動產之土地及建物設定最高限額抵押權予訴外人第一銀行，並
    經抵押權設定登記在案，因此該租金為抵押物之法定孳息。查被上訴人承租之上
    開不動產，於八十八年八月十六日遭第一銀行南台南分行向本院執行處聲請假扣
    押強制執行，並經  鈞院八十八年度執全全字第二四一七號假扣押查封在案。嗣
    訴外人第一銀行於同年月三十日通知被上訴人（即承租人）上開查封情事，並請
    被上訴人將系爭租金交由其收取，因此，系爭租金於本院扣押時即為第一銀行之
    抵押權效力所及，上訴人已無權就系爭租金為收取，被上訴人當無交由上訴人收
    取租金之理，縱被上訴人因第一銀行未取得本院就系爭租金核發之扣押或收取命
    令，而拒絕第一銀行收取之請求（按被上訴人業將系爭租金提存至其他應付款，
    並依法代繳租賃所得稅），被上訴人亦不得將系爭租金交由上訴人收取。因此，
    被上訴人拒絕給付上訴人租金係基於法律之規定，上訴人稱被上訴人無正當理由
    拒絕給付租金，自不足採。按上訴人於訴之更正聲明二，主張將來給付之訴，請
    求被上訴人應於八十八年十一月一日給付一十二萬元（即八十八年十一月份之租
    金）予上訴人。惟查，被上訴人於八十八年十月十三日收受本院八十八年度執全
    字第三一一九號假扣押執行命令，依該執行命令所載，在一百二十萬元及本件執
    行費八千五百四十七元範圍內，禁止被上訴人給付債務人甲○○之每月月租金。
    據此命令，被上訴人於上開命令到達後被上訴人應給付之每月租金，自不得於上
    開禁止範圍內向上訴人為給付，而上訴人所主張八十八年十一月份之月租金屬該
    執行命令之範圍內，自無權收取上開租金，上訴人請求無理由等語置辯。
三、本件上訴人起訴主張被上訴人自八十七年四月三十日向上訴人承租台南市○○路
    ○段一九九號樓房中之地下室及第一樓、第二樓（以下簡稱系爭建物），約定每
    月租金一十二萬元，應於每月之初一日給付，嗣因上揭房地經訴外人第一商銀於
    八十八年八月十六日聲請假扣押登記在案，被上訴人因而未繳付八十八年九月份
    及十月份之月租計二十四萬元之事實，為被上訴人所不爭執，此部分之事實堪予
    認定。上訴人原依租金給付請求權，請求被上訴人給付該二月份之租金二十四萬
    元，嗣該二月份之租金業經本院另案以八十八年十月十一日八十八年南院慶執全
    字第三一一九號函予以假扣押在案，致上訴人因情事變更，已不得請求被上訴人
    支付該二月份之租金，上訴人乃另援引侵權行為損害賠償請求權為訴訟標的，請
    求被上訴人應賠償其應領受而未領受之二月份租金二十四萬元，此因情事變更原
    則而為訴之變更，亦法雖無不合，惟其變更後之損害賠償請求權是否有理由，亦
    應視其原主張之租金給付請求權是否有理由為斷。而上訴人主張之租金給付請求
    權是否有理由，則應視前揭對系爭不動產所為假扣押執行之效力，是否及於嗣後
    被上訴人應給付之租金為斷。上訴人舉學說及實務見解，主張對不動產所為假扣
    押之效力，不及於該不動產所孳生之租金，而被上訴人則以假扣押之效力及於租
    金為辯，是本件之爭執點在於－對抵押物不動產經假扣押後，抵押人得否收取法
    定孳息為斷。
四、查被上訴人承租之系爭建物，於八十八年八月五日遭訴外人第一銀行南台南分行
    向本院執行處聲請假扣押，並於八十八年八月十六日經本院八十八年度執全全字
    第二四一七號假扣押查封登記在案，業經原審調閱八十八年度執全字第二四一七
    號假扣押卷宗審閱無訛，並有系爭建物登記謄本一件可稽。而民法第八百六十四
    條前段內容為：「抵押權之效力，及於抵押物扣押後抵押人就抵押物得收取之法
    定孳息。」此所言「扣押」，並未區分係保全執行之假扣押查封或終局執行之強
    制執行查封，換言之，抵押物一經扣押，無論係保全執行之假扣押查封或終局執
    行之強制執行查封，抵押權之效力均及於抵押物扣押後抵押人就抵押物得收取之
    法定孳息（如租金）。上訴人雖舉學者鄭玉波先生、謝在全先生之法學論著及最
    高法院七十五年台上字第二一四六號民事裁定，為其主張上揭扣押僅止於「抵押
    權人行使抵押權扣押抵押物始有適用，即抵押權人取得拍賣抵押物之裁定，並以
    此裁定為執行名義聲請法院強制執行，始有適用」內容之依據。惟假扣押之目的
    在於保全將來之執行，僅具定暫時狀態之法律上效力，其所保全之將來請求是否
    有理由，仍有待於取得准許拍賣抵押物之裁定或本案勝訴確定或宣告假執行之判
    決，苟假扣押之聲請人取得上揭執行名義，則定暫時狀態之假扣押程序，其效力
    自屬前揭執行名義所及，惟若假扣押之聲請人未取得上揭執行名義，致遭受撤銷
    假扣押，則因該不動產所為假扣押之效力已不存在，抵押人原得收取之法定孳息
    亦因之無扣押之效力，抵押權人自得回復其收取之權能，是假扣押存在之效力，
    在於限制抵押人不得收取其法定孳息，而非在決定該法定孳息是否已為抵押權之
    效力所及。此觀上揭最高法院七十五年度臺上字第二一四六號判決意旨：「抵押
    權人就有抵押權擔保之債權，以假扣押裁定為執行名義，經聲請執行法院對抵押
    物實施查封，抵押人原得由抵押物收取之法定孳息，依強制執行法第五十一條第
    一項之意旨，固已不得再為收取。惟假扣押係保全將來之執行，抵押權若未取得
    准許拍賣抵押物之裁定或本案勝訴確定或宣告假執行之判決，亦難因而謂其已可
    收取該項孳息受償．．．」等語自明。準此可見，抵押物一經實施假扣押，及生
    限制抵押人不得處分抵押物及收取其法定孳息之效力甚明，是上訴人顯將假扣押
    之效力－限制抵押人收取抵押物之法定孳息，與民法第八百六十四條抵押物扣押
    之效力－及於抵押物得收取之法定孳息相混淆，容有誤解。
五、本件系爭不動產既已於八十八年八月五日遭訴外人第一銀行南台南分行向本院執
    行處聲請假扣押，並於八十八年八月十六日經本院八十八年度執全全字第二四一
    七號假扣押查封登記在案，則上訴人已喪失其收取該不動產之法定孳息，雖被上
    訴人仍有交付八十八年九月份及十月份之租金之義務，惟應由執行法院對被上訴
    人發收取命令，將該租金依強制執行法第一百三十三條之規定予以提存，在執行
    法院尚未發收取命令前，亦無由上訴人以抵押物所有權人之身分，逕對被上訴人
    起訴請求之理，是上訴人起訴請求被上訴人應給付八十八年九月份及十月份之租
    金二十四萬元，為無理由。
六、綜右所述，上訴人本件起訴請求被上訴人應給付八十八年九月份及十月份之租金
    二十四萬元及遲延利息，為無理由。原審因而為上訴人敗訴之判決，並以其訴既
    經駁回，其假執行之聲請即失所附麗，併予駁回之判決，於法並無不合。上訴意
    旨指摘原判決不當，求予廢棄改判，為無理由，應予駁回。
七、因本案事證已臻明確，兩造其餘主張陳述及所提之證據，均毋庸再予審酌，附此
    敘明。
八、據上論斷，本件上訴為無理由，依民事訴訟法第四百三十六條之一第三項、第四
    百四十九條第一項、第七十八條，判決如主文。
中      華      民      國    八十九    年      十      月      三      日
                              臺灣台南地方法院民事第二庭
                                  審判長法官  蔡  美  美
                                        法官  張  家  瑛
                                        法官  王  國  忠
右為正本係照原本作成。
本件不得上訴。
中      華      民      國    八十九    年      十      月      三      日
                                  法院書記官  翁  心  欣


司法院資訊處製作；財團法人民間司法改革基金會備份。
